【裁判字號】    99,易,1842
【裁判日期】    990923
【裁判案由】    詐欺
【裁判全文】
臺灣高雄地方法院刑事判決              99年度易字第1842號
公  訴  人  臺灣高雄地方法院檢察署檢察官
被      告  乙○
上列被告因詐欺案件，經檢察官提起公訴（99年度偵字第4110號
），本院判決如下：
    主  文
乙○共同犯詐欺取財罪，處有期徒刑肆月，如易科罰金，以新臺
幣壹仟元折算壹日。又幫助犯詐欺取財罪，處有期徒刑參月，如
易科罰金，以新臺幣壹仟元折算壹日。應執行有期徒刑伍月，如
易科罰金，以新臺幣壹仟元折算壹日。
    事  實
一、乙○與某自稱「王先生」之真實姓名年籍不詳之成年男子（
    下均稱「王先生」），共同基於意圖為自己不法所有之犯意
    聯絡，由「王先生」在自由時報刊登「王先生徵司機、會計
    小姐」之徵才廣告，而於陳委盛於民國98年3 月31日依上揭
    徵才廣告上之聯絡電話聯絡時，「王先生」乃佯稱應徵之工
    作需提供金融機構帳戶供公司審核信用是否良好，使陳委盛
    誤信為真陷入錯誤，於98年3 月31日19時許，在高雄市○○
    區○○路附近之康橋旅社前，將其所申辦玉山商業銀行鳳山
    分行帳號0000000000000 號帳戶（下稱前開玉山銀行帳戶）
    之存摺、提款卡交付與乙○，並同時以電話告知「王先生」
    該帳戶之密碼。
二、乙○得預見將其出面蒐集而來之帳戶存摺、提款卡，繳交予
    該姓名年籍不詳成年男子，可能幫助最終取得、持用該帳戶
    之詐欺集團成員，從事詐欺取財等不法犯罪，猶基於幫助詐
    欺取財之未必故意，於98年3 月31日19時許向陳委盛取得前
    開玉山銀行帳戶後之同日某時，將該帳戶資料交給「王先生
    」使用，而亦具幫助詐欺取財未必故意之「王先生」，旋在
    某不詳地點，將前開玉山銀帳戶之存摺、提款卡及密碼等物
    ，提供與某詐欺集團成員，而該詐欺集團成員於取得前開玉
    山銀行帳戶存摺、提款卡及密碼後，即共同基於意圖為自已
    不法所有之犯意聯絡，於98年4 月4 日10時33分，推由一名
    自稱「莎莎」之女子，利用網路電話與甲○○聊天佯欲相約
    見面而要求匯款，致甲○○陷於錯誤，遂於同月4 日、5 日
    各匯款新臺幣（下同）29,979元、29,979元，共匯款新臺幣
    59,958元至前開玉山銀行帳戶內，並遭提領一空。
三、嗣陳委盛、甲○○察覺有異，甲○○即行報警，而陳委盛則
    於98年4 月7 日查看自由時報，發現刊登有與上開98年3 月
    31日內容完全相同之徵才廣告，乃假意依該徵才廣告之電話
    聯絡「王先生」，並約定於98年4 月7 日19時30分許，在鳳
    甲路、南華路口見面，並報警處理，而為警於當場查獲乙○
    。
四、案經臺灣高雄地方法院檢察署檢察官簽分偵查起訴。
    理  由
壹、程序方面
    本判決所引用之證據資料（詳後引用之各項證據），其中係
    屬傳聞證據部分，縱無刑事訴訟法第159 條之1 至第159 條
    之4 或其他規定之傳聞證據例外情形，因被告、檢察官均已
    明示同意作為證據使用，而本院審酌卷內並無事證顯示各該
    陳述之作成時、地與週遭環境，有何致令陳述內容虛偽、偏
    頗之狀況後，認為適當，依刑事訴訟法第159 條之5 第1 項
    之規定，為傳聞法則之例外，應有證據能力。
貳、實體方面
一、得心證之理由
    訊據被告乙○固不否認其確有於98年3 月31日19時許，在高
    雄市○○區○○路附近之康橋旅社前，向被害人陳委盛收取
    前開玉山銀行帳戶之存摺、提款卡，再交予王先生；及前開
    玉山銀行帳戶嗣遭詐欺集團成員使用詐欺被害人甲○○等情
    ，惟矢口否認有何詐欺取財或幫助詐欺取財之犯意，並辯稱
    ：「我也是見報後去應徵工作，於交付自己帳戶存摺、提款
    卡等資料後，對方說等一下會有人來應徵，也會繳交相同東
    西，叫我幫他收，我收了陳委盛的東西後就轉交給對方，並
    不知道該帳戶遭作為詐欺取財使用。嗣後我會出現在鳳甲路
    、南華路口，是依另一廣告應徵，依對方指示而為。我是遭
    受利用，對詐欺取財、幫助詐欺取財均不知情」云云。經查
    ：
(一)、被告於98年3 月31日19時許，在高雄市○○區○○路附近之
    康橋旅社前，向依刊登於98年3 月31日自由時報「徵司機」
    廣告之聯絡電話聯絡「王先生」，並約定會面時地之被害人
    陳委盛，收取前開玉山銀行帳戶之存摺、提款卡再交予王先
    生；及嗣最終取得前開玉山銀行帳戶之存摺、提款卡及密碼
    等物之詐欺集團成員，於98年4 月4 日10時33分，利用網路
    電話與甲○○聊天並相約見面，致甲○○陷於錯誤，於同月
    4 日、5 日匯款59,958元至前開玉山銀行帳戶內，並遭提領
    一空各情，俱為被告所不爭執，且經證人即被害人陳委盛於
    警詢、偵查中；及證人即被害人甲○○於警詢中陳述明確，
    （見98年度偵字第19338 號卷，下稱偵二卷第63 -65頁、第
    7-9 頁、第44-45 頁、第78、80頁、98年度偵字第24130 號
    卷，下稱偵三卷第19 -20頁；偵二卷31-32 頁），並有玉山
    銀行鳳山分行98年5 月11日玉山鳳山字第0980504002號函所
    附存戶陳委盛帳號0000000000000 開戶證件影本及98年4 月
    交易明細各1 份（偵二卷第13-16 頁），甲○○於98年4 月
    4 日、5 日匯款之第一銀行自動付款機交易明細表、中國信
    託自動付款交易明細表各1 份（偵二卷第34、36頁）、刊登
    於自由時報98年3 月31日、98年4 月6 日之「王先生徵司機
    、會計小姐」徵才廣告各1 份（偵二卷第59、61-62 頁）、
    被害人陳委盛撥打上開「王先生徵司機、會計小姐」徵才廣
    告所載之電話0000000000號之和信電話受話通聯紀錄報表及
    通聯紀錄明細、亞太電信明細帳單各1 份（偵二卷第46-53
    頁、第54-58 頁），自堪認定。
(二)、被告雖辯稱：本身亦係應徵工作者，是應對方要求方代向陳
    委盛收取帳戶存摺等資料云云，然該「王先生」既係特以在
    自由時報刊登廣告，而以徵才之方法，蒐集金融機構帳戶存
    摺、提款卡、密碼，豈可能隨意委託初次見面，毫無信任關
    係之應徵工作者收取帳戶，再被告於98年3 月31日向陳委盛
    收取前開玉山銀行帳戶之存摺、提款卡、密碼及於98年4 月
    7 日亦出現在被害人陳委盛與「王先生」聯絡約定之鳳甲路
    、南華路口等情，業經證人陳委盛證稱；「我將前開玉山銀
    行帳戶存摺（存簿、提款卡、密碼）交給他（指認為乙○）
    ，他告知要先查詢我信用是否良好，並告知我幾天後會通知
    我上班」；「乙○在現場有將我交付資料一件一件翻出來看
    ，確認我與電話中應徵的人所指示交付的文件有無遺漏。」
    ；「乙○一來說要跟我收金融卡、身分證影本、存摺影本，
    乙○說是王先生叫他來收的，密碼有電話告訴王先生，…乙
    ○有拿我的電話聯絡，來確認收我的東西」；「之後我有在
    自由時報版面有看到一模一樣的廣告，所以在98年4 月7 日
    我去釣對方出來」；「乙○在那裡等超過5 分鐘，乙○一來
    就直接找我要簿子。」等語詳盡（見偵二卷第63 -65頁、第
    7-9 頁、第44-45 頁、第78、80頁、偵三卷第19 -20頁）。
    依上，被告於向被害人陳委盛收取帳戶過程中，不斷與王先
    生聯絡，確認收取物品，且被告於98年4 月7 日亦出現在被
    害人陳委盛與「王先生」聯絡約定地點，足認被告應係與「
    王先生」配合，受「王先生」相當信賴，而負責收取帳戶者
    甚明。衡以一般工作應徵實無需交付帳戶存摺等資料作為查
    驗，更無與應徵工作者會面時不談論工作條件，反僅收取應
    徵者帳戶存簿、提款卡之理，顯然被告自始明知王先生僅係
    以應徵工作為由，蒐集應徵工作者之金融機構帳戶存摺、提
    款卡、密碼。被告知悉上情，仍與「王先生」說詞配合，及
    向被害人陳委盛逐一收取帳戶存摺、提款卡等物品，並以電
    話向「王先生」確認，顯係經由前開分工以遂行向被害人陳
    委盛詐取前開玉山銀行帳戶存摺、提款卡、密碼之目的，故
    而被告與「王先生」就向陳委盛詐取前開玉山銀行帳戶之犯
    行，有犯意聯絡、行為分擔甚明。是被告前開關於本身僅係
    應徵工作者，應對方要求方代向陳委盛收取帳戶存摺等資料
    ，是遭受利用對詐欺取財不知情之辯解，實無可採。
(三)、被告係將前開玉山銀行帳戶存摺、提款卡及密碼，繳予王先
    生，而王先生旋即將該帳戶提供予詐欺集團成員，供該詐欺
    集團於詐欺甲○○使用，已如前述。經核現今一般人前往郵
    局或金融機構申辦帳戶使用，要非難事，如非供作不法用途
    ，隱瞞資金存入、提領之流程及行為人，應無不以自己名義
    申請，特意蒐集他人帳戶之必要。況邇來各式各樣之詐欺取
    財犯罪類型層出不窮，該等犯罪多係利用他人之帳戶以躲避
    警方追查，並迭經媒體廣為披載、報導，此應為一般人本於
    一般認知能力所能知悉瞭解，被告及「王先生」均為心智健
    全之成年人，自當無不知之理，是以被告特意向陳委盛收取
    前開玉山銀行帳戶之存摺、提款卡轉交予特意蒐集他人帳戶
    之「王先生」之時，及該「王先生」將前開前開玉山銀行帳
    戶之存摺、提款卡及密碼提供予詐欺集團時，對已就前開玉
    山銀行帳戶最終遭用於詐欺取財使用有所預見，且無違本意
    ，是以，被告交付前開玉山銀行帳戶之存摺、提款卡及密碼
    予「王先生」之際，顯具幫助詐欺取財之未必故意，被告空
    言否認辯稱不知情云云，不足採信。
(四)、綜上所述，被告與「王先生」共同向陳委盛詐得前開玉山銀
    行帳戶之存摺、提款卡、密碼，及進而幫助詐欺集團成員向
    甲○○詐欺取財等犯行，均堪以認定，應依法論科。
二、論罪科刑：
(一)、就事實一部分：
    核被告事實一所為，係犯刑法第339 條第1 項之詐欺取財罪
    。被告與「王先生」間，就此部分犯行具有犯意聯絡、行為
    分擔，均應論以共同正犯。
(二)、就事實二部分：
    查持用前開玉山銀行帳戶之詐欺集團成員，基於意圖為自己
    不法所有之犯意聯絡，向甲○○施用詐術，詐得金錢，乃係
    犯刑法第339 條第1 項之詐欺取財罪，惟被告交付帳戶予「
    王先生」及「王先生」進而再提供予詐欺集團等行為，均不
    能逕與向甲○○施以欺罔之詐術行為等視，且亦無證據證明
    被告或「王先生」曾參與向甲○○詐欺取財犯行之構成要件
    行為，是被告及「王先生」所為俱僅係對於他人實行之詐欺
    取財犯行，提供助力，應論以刑法第30條第1 項前段、第33
    9 條第1 項之幫助詐欺取財罪，並依刑法第30條第2 項之規
    定，減輕其刑。又刑法第28條之共同正犯，係指2 人以上共
    同實施（實行，下同）犯罪之行為者而言，幫助他人犯罪，
    並非實施正犯，縱事實上雖有2 人以上同就犯罪行為施以助
    力，僅係屬各該行為人自負幫助責任之問題，要無適用該法
    條之餘地（最高法院33年上字第793 號判例意旨參照），是
    以被告、「王先生」固均對詐欺之犯行提供助力，惟應各自
    負起幫助罪責，尚無由論以共同正犯，附此敘明。
(三)、被告所犯前開詐欺取財罪、幫助詐欺取財罪2 罪間，犯意各
    別，行為各殊，應予分論併罰
(四)、本院審酌被告與「王先生」，以應徵工作為由，向陳委盛詐
    取前開玉山企銀帳戶之存摺、提款卡、密碼等物，進又幫助
    他人實行財產犯罪，致使真正犯罪者難以被查獲，助長社會
    犯罪風氣，均屬不該。另斟酌陳委盛、甲○○所受損害之程
    度，及被告教育程度為高職畢業等一切情狀，爰分別量處如
    主文各所示之刑及諭知易科罰金折算標準，及定其應執行刑
    ，並諭知易科罰金折算標準。又檢察官求予量處應執行有期
    徒刑10月，本院審酌上情，認略嫌過重，仍以主文所示之刑
    為當，併予指明。
據上論斷，應依刑事訴訟法第299 條第1 項前段，刑法第28條、
第339 條第1 項、第30條第1 項前段、第2 項、第41條第1 項前
段、第51條第5 款，刑法施行法第1 條之1 ，判決如主文。
本案經檢察官李英霆到庭執行職務。
中    華    民    國    99    年    9     月    23    日
                  刑事第一庭    審判長法  官  黃三友
                                      法  官  莊珮吟
                                      法  官  陳億芳
以上正本證明與原本無異。
如不服本判決應於收受判決後10日內向本院提出上訴書狀，並應
敘述具體理由。其未敘述上訴理由者，應於上訴期間屆滿後20日
內向本院補提理由書(均須按他造當事人之人數附繕本)「切勿逕
送上級法院」。
中    華    民    國    99    年    9     月    24    日
                                      書記官  鄭於珮

司法院資訊處製作；財團法人民間司法改革基金會備份。
